【裁判字號】    89,上訴,1605
【裁判日期】    890817
【裁判案由】    偽證
【裁判全文】
臺灣高等法院刑事判決                          八十九年度上訴字第一六五號
    上  訴  人
    即  被  告  乙○○
右上訴人因偽證案件，不服臺灣台北地方法院八十八年度訴字第一四七一號，中華民
國八十九年三月十七日第一審判決（起訴案號：臺灣台北地方法院檢察署八十八年度
偵字第六二號）提起上訴，本院判決如左：
    主  文
原判決撤銷。
翟篤翟於執行審判職務之公署審判時，證人於案情有重要關係之事項，供前具結，而
為虛偽陳述，處有期徒刑陸月。
扣案載明附件三證人乙○○提供之第一百七十四期翡翠雜誌第壹佰頁沒收。
    事  實
一、緣案外人儷軒堂國際有限公司（下稱儷軒堂公司，代表人甲○○）於民國 (下同
    )八十六年七月廿一日，向台灣台北地方法院檢察署告訴全國藥品企業有限公司
    （下稱全國藥品公司）兼代表人楊錫登，抄襲儷軒堂公司所有「增你高圖」之美
    術著作，作成「儷人圖」而侵害儷軒堂公司著作權之案件，經檢察官以八十六年
    偵字第一六八二九號提起公訴，並由台灣台北地方法院以八十七年度易字第七八
    二號審理。
二、案外人楊錫登於該案審理中，陳稱翡翠雜誌社乙○○曾於該雜誌社七十七年所出
    版第一百七十四期雜誌中，見過刊有相同圖樣之插圖，而儷軒堂公司係於八十一
    年才取得「增你高圖」之美術著作財產權，故上開圖樣實際上並非儷軒堂公司之
    著作云云。嗣乙○○意圖使楊錫登免除刑事責任，明知翡翠雜誌第一七四期第一
    百頁中，原來並無與「增你高圖」相同圖案之插圖，而其持有翡翠雜誌第一七四
    期一本第一百頁上與「增你高圖」相同圖樣之插圖，係經某之不詳姓名年籍成年
    人於不詳時、地，自行在該雜誌第一百頁「回憶童年」等文字下空白處所變造加
    入，竟基於偽證及行使變造證據之犯意，於八十七年四月廿八日下午三時四十分
    許，及同年五月十九日下午三時十分許，台灣台北地方法院法官在該院刑事庭審
    理右揭違反著作權法案件時，攜帶上開經變造之翡翠雜誌一本出庭作證，而於執
    行審判職務之公署前，以證人身分就案情有重要關係之事項供前具結，虛偽陳述
    稱：「有見過（「增高牌高登鈣」的圖示）。我有印象，在翡翠雜誌第一百七十
    四期第一百頁有登過。（庭呈翡翠雜誌第一百七十四期）」、「（該雜誌第一百
    頁）在公司的舊檔案室找出來的」、「（翡翠雜誌第一百七十四期）是我在公司
    檔案室找出來的，而該圖示並非我印上去的」、「我從公司倉庫拿出來並無加工
    或加印過，亦無拆卸過或重新裝訂雜誌，這是千真萬確之事」等語，並提出該雜
    誌為證據 (嗣扣案載明附件三)，以證實楊錫登前開辯解，以圖影響該違反著作
    權法案件之審判結果。嗣台灣台北地方法院將乙○○當庭提出之翡翠雜誌第一七
    四期第一百頁送請內政部刑事警察局鑑定結果，認該頁之增你高插圖係事後加印
    而成；復再將前揭雜誌與該案告訴人提出之同期雜誌併送法務部調查局鑑定結果
    ，亦認為乙○○當庭提出之插圖係以貼紙套印方式事後加印，乃獲悉上情。
三、案經台灣台北地方法院法官向台灣台北地方法院檢察署提出告發而由該署檢察官
    偵查起訴。
    理  由
一、訊據上訴人即被告乙○○對於曾於右揭時、地經以證人身分傳喚到庭作證，供前
    具結，而為前開之陳述，並曾當庭提出一本第一七四期翡翠雜誌為證之事實，固
    坦誠不諱，惟矢口否認有何偽證或行使變造證據之犯行，仍辯稱：其自七十九年
    十二月間起於翡翠雜誌社擔任廣告部經理一職迄今，該雜誌社每期出書發行約三
    萬本左右，至今仍有過期雜誌保存於檔案室中，並無因公司多次搬遷而造成檔案
    室已無留存過期雜誌之情形，八十六年間其於報紙上看到儷軒堂公司於報紙上刊
    登號外之廣告，除標榜不實之增高效果外，所刊登標示享有著作權之圖畫，竟與
    其曾在雜誌社檔案室中看到之翡翠雜誌第一七四期中所繪插圖相同，乃基於義憤
    八十六年八月廿六日向行政院公平交易委員會提出該公司廣告有誇大不實及抄襲
    之事情，且楊錫登之兒子於開庭前曾到公司來商借該期雜誌，因此後來其收到法
    院傳票時，直覺認為係與其檢舉事項有關，所以開庭時才會攜帶上開雜誌及檢舉
    資料前去，該雜誌係其從公司檔案室拿出來的，當時檔案室內尚有幾本同期雜誌
    其不清楚，不過其只有看到那一本而已，該雜誌拿出來時就是如此，其並不知道
    所攜雜誌曾經變造過，亦不懂何謂「貼紙套印」，只是單純就其所知而為陳述而
    已，並沒有故作偽證之犯意，否則焉會於開庭時還贊成將雜誌送鑑定，另其早於
    八十六年八月廿六日向行政院公平交易委員會提出該公司廣告有誇大不實及抄襲
    之事情，就針對該圖形向公平會提出檢舉，而其出庭作證的時間則是在八十七年
    四、五月間，可見其是真的不知有假云云。
二、按證人於執行審判職務之公署審判或於檢察官偵查時，對於案情有重要關係之事
    項，供前或供後具結，而為虛偽之陳述，即符合刑法第一百六十八條偽證罪之構
    成為要件。所謂於案情有重要關係之事項，係指該事實之有無，足以影響於裁判
    之結果者而言。證人就此種事項，如為虛偽之陳述，則有陷裁判於錯誤之危險，
    故以之為偽證罪，而科以刑罰。經查：
(一)查台灣台北地方法院八十七易字第七八二號違反著作權法案件，乃係該案被告全
    國藥品公司兼代表人楊錫登，涉嫌於八十六年四月間擅自抄襲重製告訴人儷軒堂
    公司享有著作財產權之「增你高圖」，自稱「儷人圖」，使用於全國公司所販賣
    之「增高牌高登鈣」包裝盒上，並據以製作廣告於電視頻道公開播送，而涉有違
    反著作權法之行為。本件被告乙○○於右揭時、地上開案件審理中，以證人身分
    攜帶第一百七十四期之翡翠雜誌（該雜誌第一百頁刊有與「增你高圖」相同圖樣
    之插圖）出庭應訊，供前具結後證稱：「有見過（「增高牌高登鈣」的圖示）。
    我有印象，在翡翠雜誌第一百七十四期第一百頁有登過。（庭呈翡翠雜誌第一百
    七十四期）」、「（該雜誌第一百頁）在公司的舊檔案室找出來的」、「（翡翠
    雜誌第一百七十四期）是我在公司檔案室找出來的，而該圖示並非我印上去的」
    、「我從公司倉庫拿出來並無加工或加印過，亦無拆卸過或重新裝訂雜誌，這是
    千真萬確之事」等語情，為被告乙○○所不否認，此外並有上開訊問筆錄、證人
    結文各一件（偵卷第七至十四頁），及第一百七十四期翡翠雜誌二本（外放於證
    物袋）在卷可憑。此部分係事實，足堪認定。
(二)按著作，係指屬於文學、科學、藝術或其他學術範圍之創作。著作權法第三條第
    一項第一款定有明文。既稱：「創作」，則受著作權法保護之著作，自以具有「
    原創性」之精神創作物為必要。換言之，具有原創性之人類精神上之創作，達足
    以表現作者之個性或獨特性之程度者，始得認為屬於著作權法所規定之著作，而
    得享有著作權。不具有原創性之作品，自不得認係屬著作權法所規定之著作，縱
    使該作品經向內政部著作權委員會為著作之登記，亦不得享有著作權。抄襲、模
    仿因不足以表現著作人獨立之思想及感情，且與原被抄襲、模仿之著作間，無可
    區別之實質上之變化，是縱使其抄襲、模仿須有特殊之技術、訓練、知識、及獨
    立判斷，亦不足以使其抄襲、模仿所得之文字，具有原創性，未可享有著作權，
    本院著有八十六年上易字第五四九號判決可稽。故本件案外人楊錫登於上開案件
    審理中，陳稱：本件被告乙○○曾於任職之翡翠雜誌社見過七十七年出版之一百
    七十四期雜誌中刊有相同圖樣之插圖，而儷軒堂公司係於八十一年才取得「增你
    高圖」之美術著作財產權，足認上開圖樣實際上並非儷軒堂公司之著作，以之為
    無罪之辯解云云，關於翡翠雜誌社是否確於上開雜誌中早已刊登過系爭圖樣之插
    圖，自為全國藥品公司兼代表人楊錫登有無侵害儷軒堂公司著作財產權情事之關
    鍵。從而本件被告乙○○於右揭時、地上開案件審理中，以證人身分攜帶第一百
    七十四期之翡翠雜誌（該雜誌第一百頁刊有與「增你高圖」相同圖樣之插圖）出
    庭應訊，供前具結後證稱：「有見過（「增高牌高登鈣」的圖示）。我有印象，
    在翡翠雜誌第一百七十四期第一百頁有登過。（庭呈翡翠雜誌第一百七十四期）
    」、「（該雜誌第一百頁）在公司的舊檔案室找出來的」、「（翡翠雜誌第一百
    七十四期）是我在公司檔案室找出來的，而該圖示並非我印上去的」、「我從公
    司倉庫拿出來並無加工或加印過，亦無拆卸過或重新裝訂雜誌，這是千真萬確之
    事」等語是否屬實，自為足以影響上開案件裁判結果之重要關係事項，合先敘明
    。
(三)又查，被告庭呈之翡翠雜誌第一百七十四期一本，於台灣台北地方法院八十七年
    易字第七八二號案件審理中，經承審法官送請內政部警政署刑事警察局鑑定結果
    認：該雜誌第一百頁以紅筆圈選之插圖（即「回憶童年」等文字下之圖樣）係以
    凸版印製，與該頁其他文字及插圖係以平版印製並不相符，研判係事後加印而成
    。原審復將該案告訴人另提出之同期雜誌，一併送請法務部調查局再次鑑定結果
    ，亦認被告庭呈雜誌第一百頁「回憶童年」等文字下之插圖，並非刊物原有之插
    圖，乃係事後以貼紙套印，而該案告訴人所提出同期雜誌第一百頁「回憶童年」
    等文字下空白處，未發現有刮擦痕跡，係刊物原有之空白處等情，分別有內政部
    警政署刑事警察局八十七年六月三日刑鑑字第三七四一五號鑑驗通知書（偵卷第
    十七至十九頁）及法務部調查局八十七年九月廿四日之（八七）陸（二）000
    00000號鑑定通知書（偵卷第二十頁）各一件在卷可按，足認被告於前揭審
    理期日庭呈之翡翠雜誌第一百七十四期第一百頁，確實係經過變造完成者無誤。
(四)衡諸常情，翡翠雜誌社於出刊後，當無另行加印插圖變更，再將之保存於檔案室
    之可能。參以台灣台北地方法院檢察署檢察官於上開案件之偵查程序中（即該署
    八十六年偵字第一六八二九號案件），亦曾親自以電話聯繫翡翠雜誌社秘書，經
    秘書告知該社經多次搬家，以前過期雜誌已無留存等情，益見翡翠雜誌社於出刊
    後，當無另行加印插圖變更之可能，此有台灣台北地方法院檢察署辦案進行單一
    紙在卷可按（詳見上開偵查卷第一一一頁，影本見原審卷第三十頁背面）。復衡
    之翡翠雜誌第一百七十四期雜誌之出刊日期為「七十七年一月五日」，而被告自
    承係自七十九年十二月間方任職於翡翠雜誌社，且一向於廣告部門服務迄今（偵
    卷第六十頁；原審卷第二十七頁），則其焉何會接觸到任職前之過期雜誌，並對
    與其廣告業務毫無相關之報導內容所附插圖有深刻印象，顯與常情有所不合。況
    上開雜誌之出刊日期迄八十六年間被告向公平交易委員會提出檢舉之時間，亦有
    將近十年之久，且系爭插圖僅有一點五×三點五公分面積之小，在上開雜誌中所
    占篇幅不大、不甚起眼，則依經驗法則判斷，縱被告有觀看過期雜誌之習慣，亦
    當無對於十年前之雜誌內如此小幅之插圖有所記憶，亦與常情有所不合。此外，
    儷軒堂公司於八十一年間取得「增你高圖」之美術著作人及著作財產權人後，旋
    於同年十二月二日起同意軒記洋行有限公司在報紙上刊登廣告，作為販售「增你
    高鈣」商品之重要表徵，嗣於八十二年間由儷軒堂公司接收販賣該項產品後，亦
    於報紙上刊登廣告，並將前開重要商品表徵「增你高圖」附刊其上，商品包裝盒
    亦印上該美術著作之事實，亦為台灣高等法院八十五年上易字第二七五五號判決
    所認定，有上開判決影本一件附卷可按（原審卷第五十九頁背面至第六十四頁）
    ，顯見上開「增你高圖」之圖樣，至遲於八十二年間早已於報紙上大幅刊載，則
    被告既於翡翠雜誌社過期雜誌中見過上開相同圖樣之插圖，為何未於當時即提出
    檢舉，直到八十六年七月間儷軒堂公司再度向全國藥品公司兼代表人楊錫登提出
    侵害著作權告訴後，始於同年八月間向公平交易委員會提出檢舉，聲稱早於第一
    百七十四期翡翠雜誌中見過該圖，其時間過於巧合，況且該雜誌實際上又係經過
    變造，足認被告證稱其曾於上開雜誌中見過相同插圖、庭呈之雜誌係其從檔案室
    中取出等語並非實情。
(五)綜右所述，本件被告應係明知上開雜誌第一百頁係經變造所完成，非翡翠雜誌檔
    案室內存放之過期雜誌，故其前開所辯顯為事後圖卸之詞，不足採信。其有偽證
    及行使變造證據之故意甚明，從而本件事證明確，被告犯行堪以認定，應依法論
    科。
三、核被告所為，係犯刑法第一百六十五條之行使變造證據罪及同法一百六十八條之
    偽證罪。被告所犯上開二罪間，有方法、結果之牽連關係為裁判上一罪，應從一
    重之偽證罪論處。公訴人雖未引行使變造證據罪法條，惟於起訴事實已敘及，自
    為起效力所及，法院自得一併予以論究，合此敘明。
四、原審論處被告罪刑，原非無見，惟查，原判決於事實欄並未認定被告與該不詳姓
    名年籍成年人間，就上開翡翠雜誌之變造行為，有何犯意之聯絡及行為之分擔，
    而於理由內卻認定兩人為共同正犯，並論變造證據之低度行為，為行使之高度行
    為所吸收，不予另論罪，自有事實與理由矛盾之違誤，被告上訴否認犯罪固非有
    理由，惟原判決既有可議，即屬無可維，應由本院予以撤銷改判。爰審酌被告於
    他人刑事案件中，提出經自行加印插圖變造完成之雜誌為證物、故為不實之證詞
    ，有陷裁判於錯誤之危險，並將影響國家司法裁判之公正性，及其被告到案後迄
    未坦承犯行，一再狡詞圖卸，顯無悔改之意等犯罪之動機、目的、手段、所生危
    害及犯後態度等一切情狀，量處如主文第二項所示之刑，以昭炯戒。又被告上開
    庭呈之翡翠雜誌第一百七十四期內第壹佰頁，係供被告犯罪所用之物，且由被告
    於台灣台北地方法院八十七易字第七八二號違反著作權法案件審理當庭提出做為
    證物，應為其所有之物，爰依刑法第三十八條第一項第二款規定諭知沒收。
據上論斷，應依刑事訴訟法第三百六十九條第一項前段、第三百六十四條、第二百九
十九條第一項前段，刑法第一百六十五條、第一百六十八條、第五十五條、第三十八
條第一項第二款，罰金罰鍰提高標標準條例第一條前段，判決如主文。
本案經檢察官沈明倫到庭執行職務。
中      華      民      國    八十九    年      八      月     十七     日
                              臺灣高等法院刑事第九庭
                                  審判長法  官  李  文  成
                                        法  官  周  盈  文
                                        法  官  官  有  明
右正本證明與原本無異。
如不服本判決應於收受送達後十日內向本院提出上訴書狀，其未敘述上訴之理由者並
得於提起上訴後十日內向本院補提理由書（均須按他造當事人之人數附繕本）。
                                        書記官  顧  哲  瑜
中      華      民      國    八十九    年      八      月     十八     日
附錄：本判決論罪科刑法條全文
刑法第一百六十五條：
偽造、變造、湮滅或隱匿關係他人刑事被告案件之證據，或使用偽造、變造證據者，
處二年以下有期徒刑、拘役或五百以下罰金。
。
刑法第一百六十八條：
於執行審判職務之公署審判時或於檢察官偵查時，證人、鑑定人、通譯於案情有重要
關係之事項，供前或供後具結，而為虛偽陳述者，處七年以下有期徒刑。


司法院資訊處製作；財團法人民間司法改革基金會備份。
